【裁判字號】    90,上訴,34
【裁判日期】    891031
【裁判案由】    偽造文書等
【裁判全文】
臺灣高等法院刑事判決                              九十年度上訴字第三十四號
    上  訴  人    臺灣桃園地方法院檢察署檢察官
    被      告    戊○○
右上訴人因被告偽造文書等案件，不服臺灣桃園地方法院八十九年度訴字第一四九
號，中華民國八十九年十月三十一日第一審判決（起訴案號：臺灣桃園地方法院檢察
署八十九年度偵字第五六三二號），提起上訴，本院判決如左：
    主  文
原判決撤銷。
戊○○連續行使偽造私文書，足以生損害於他人，處有期徒刑壹年。
        事  實
一、戊○○於民國（下同）八十七年（起訴書誤載為八十九年）三月五日，自任會首
    ，召集鄒麥玉妹等會員組織內標制之民間互助會，每會新臺幣（下同）二萬元，
    會期自八十七年五月十日，至八十九年二月十日止，包括會首共計為二十六會。
    詎戊○○竟意圖為自己不法之所有，基於概括之犯意，在桃園縣中壢市○○路○
    段三一九巷七十二號開標處所，連續六次，在紙條上偽簽會員署押及投標利息金
    額，偽造標單持以行使冒標會款，其時間、金額、冒標會員之姓名，詳如附表所
    示，足以生損害於被冒標人及各活會會員，以此詐術使活會會員陷於錯誤，而交
    付會款。嗣於八十八年八月五日己○○得標後，戊○○宣告倒會，並避不見面，
    會員間互相聯絡查證，始悉上情。
二、案經被害人鄒麥玉妹、甲○○、陳奕科、鄒永致、丁○○、己○○、丙○○、乙
    ○○、李明珠等人告訴，由臺灣桃園地方法院檢察署檢察官偵查起訴。
        理  由
一、被告戊○○於本院審判期日，坦承冒鄒麥玉妹、鄒永致、賴月碧名義標會，惟否
    認冒其餘會員名義標會，辯稱會員許玉娥、張秀戀、胡明珠三人，有向他們借標
    ，不是冒標云云。
二、惟查：右揭犯罪事實，業據被告戊○○於原審及本院調查程序九十年一月二十九
    日訊問時自白不諱，核與被害人鄒麥玉妹、甲○○、陳奕科、丁○○、己○○、
    乙○○、丙○○、李明珠、鄒永致等人具狀或到庭指證之情節相符，並有互助會
    簿、協議書影本在卷可證。是被告於本院最後審理期日所辯，顯屬事後翻異卸責
    之詞，不足採信，其事證明確，犯行洵堪認定。
三、被告冒用如附表所示會員之名義，偽造渠等署押於字條上，並寫數字金額，依民
    間互助會之習慣及特約，該字條為標單，表示會員標會，所出之利息標金，屬刑
    法第二百二十條第一項之準私文書。被告偽造標單，持以行使，冒標會款，使其
    他活會會員陷於錯誤而交付會款，足以生損害於各被冒標人及其他活會會員。核
    其所為，係犯刑法第二百十六條、第二百二十條第一項、第二百十條之行使偽造
    私文書罪及第三百三十九條第一項之詐欺取財罪。被告偽造署押為偽造私文書之
    階段行為，偽造私文書之低度行為為行使偽造私文書之高度行為所吸收，均不另
    論罪。被告每期詐標，係以一行為同時詐欺多數活會會員，為想像競合犯。先後
    多次（期）詐欺、行使偽造私文書犯行，時間緊接，方法相同，觸犯構成要件相
    同之罪名，顯係基於概括之犯意反覆為之，均為連續犯，以一罪論，應依法加重
    其刑。所犯行使偽造私文書及詐欺兩罪，有方法與結果之牽連關係，應從一重之
    連續行使偽造私文書罪處斷。檢察官起訴意旨，指被告除召集上開互助會外，另
    招集八十七年十月六日之互助會，並連續冒鄒麥玉妹、賴月碧、李春生、陳雲來
    、小松等五人名義標會。惟訊之被告堅決否認有冒標八十七年十月六日之互助會
    ，而所稱冒標之會員，經被告及告訴人於原審及本院九十年一月二十九日訊問時
    ，相互核對之結果，被告僅對八十七年三月五日之互助會冒標，冒標之會員為鄒
    麥玉妹、賴玉碧、許玉娥、張秀戀、胡明珠、鄒永致等六人，並非李春生、陳雲
    來、小松，為被告及告訴人等一致陳明在卷（見原審卷第二十六至二十九頁、本
    院上揭筆錄）。被告冒名許玉娥、張秀戀、胡明珠、鄒永致詐標部分，與其餘起
    訴有罪部分，有連續犯裁判上一罪關係，本院自得予以審判。而對公訴人所訴冒
    李春生、陳雲來、小松名義標會及八十七年十月六日互助會冒標部分，因公訴人
    認與其餘有罪部分，有連續犯之裁判上一罪關係，依法無庸另為無罪之諭知。
四、原審對被告為有罪科刑之判決，固非無見。惟查：（一）被告自任會首冒標詐欺
    ，原審誤認會首為王碧惠。且被告召集之互助會，計二十六會，原審亦誤為二十
    二會。（二）按已得標之會員，本即有按期繳納會款之義務，被告冒標詐欺之行
    為，僅使活會會員陷於錯誤交付會款，被告行使偽造私文書冒標，足以生損害於
    活會會員。原審事實欄，認足生損害於所有會員，亦嫌欠洽。（三）公訴人起訴
    被告冒李春生、陳雲來、小松名義標會及冒標八十七年十月六日之互助會部分，
    如何不構成犯罪，及被告冒許玉娥、張秀戀、胡明珠、鄒永致名義標會詐欺部分
    ，公訴並未起訴，如何得加以審判，原審亦未說明，均有未合，而無可維持。公
    訴人依告訴人之聲請上訴意旨，認原判決量刑過輕，就原審適法範圍裁量權之行
    使為爭執，惟查原審量刑並無明顯之失出，上訴雖不足採，但原判決既有可議，
    自應由本院將之撤銷改判。爰審酌被告犯罪動機、目的、手段、所生之危害及犯
    後態度等一切情狀，量處如主文第二項所示之刑，以示懲儆。被告偽造之標單，
    被告供述已於投標後丟棄不存在，且一般情形，互助會投標後，標單均無長期保
    存之情形，該業已滅失之文書，自無庸宣告沒收，附此說明。
五、據上論斷，應依刑事訴訟法第三百六十九條第一項前段、第三百六十四條、第二
    百九十九條第一項前段、刑法五十六條、第二百十六條、第二百二十條第一項、
    第二百十條、第三百三十九條第一項、第五十五條、罰金罰鍰提高標準條例第一
    條前段，判決如主文。
本案經檢察官柯麗鈴到庭執行職務。
中      華      民      國       九十     年     二      月    二十七   日
                            臺灣高等法院刑事第五庭
審判長法  官  曾  德  水
                                      法  官  楊  貴  雄
                                      法  官  趙  功  恆
右正本證明與原本無異。
如不服本判決應於收受送達後十日內向本院提出上訴書狀，其未敘述上訴之理由者並
得於提起上訴後十日內向本院補提理由書（均須按他造當事人之人數附繕本）。
                                      書記官  孫  佩  琳
中    華    民    國     九十     年    二            月    二十七      日
附表：
┌────────┬─────┬─────────────┐
│時間            │ 姓  名   │投標利息金額（新台幣）    │
├────────┼─────┼─────────────┤
│八十七年五月五日│ 許玉娥   │    三千一百元            │
├────────┼─────┼─────────────┤
│八十七年六月五日│ 張秀戀   │    三千二百元            │
├────────┼─────┼─────────────┤
│八十七年七月五日│ 胡明珠   │    三千三百元            │
├────────┼─────┼─────────────┤
│八十八年三月五日│ 鄒麥玉妹 │    三千三百元            │
├────────┼─────┼─────────────┤
│八十八年四月五日│ 鄒永致   │    三千三百元            │
├────────┼─────┼─────────────┤
│八十八年七月五日│ 賴月碧   │    三千三百元            │
└────────┴─────┴─────────────┘
附錄本案論罪科刑法條全文：
刑法第二百十六條
行使第二百十條至第二百十五條之文書者，依偽造、變造文書或登載不實事項或使登
載不實事項之規定處斷。
刑法第二百二十條第一項
在紙上或物品上之文字、符號、圖畫、照像，依習慣或特約，足以為表示其用意之證
明者，關於本章及本章以外各罪，以文書論。
刑法第二百十條
偽造、變造私文書，足以生損害於公眾或他人者，處五年以下有期徒刑。
刑法第三百三十九條第一項
意圖為自己或第三人不法之所有，以詐術使人將本人或第三人之物交付者，處五年以
下有期徒刑、拘役或科或併科一千元以下罰金。


司法院資訊處製作；財團法人民間司法改革基金會備份。
